臺灣高雄地方法院刑事判決　　　　　　 100年度易字第1151號
公　訴　人　臺灣高雄地方法院檢察署檢察官
被　　　告　徐明琦
上列被告因竊佔案件，經檢察官聲請簡易判決處刑（99年度調偵
字第1626號），本院認不宜以簡易判決處刑，改依通常程序審理
，判決如下：
    主  文
徐明琦犯竊佔罪，處拘役伍拾日，如易科罰金，以銀元佰元即
新臺幣玖佰元折算壹日，減為拘役貳拾伍日，如易科罰金，以銀
元佰元即新臺幣玖佰元折算壹日。緩刑貳年。
    事  實
一、徐明琦明知坐落高雄縣大寮鄉（現改制為高雄市大寮區○○
    ○○段855 地號土地為蔡淑真所有，且無合法使用之權源，
    竟意圖為自己不法利益，未徵得蔡淑真同意，自民國95年4
    月間某日起，在上開地號如附圖所示Ａ、Ｄ斜線部分搭建狗
    屋飼養犬隻（Ａ部分面積1. 21 平方公尺、Ｄ部分面積1.21
    平方公尺，合計2.42平方公尺），在上開地號如附圖所示B
    斜線部分搭建鐵皮屋堆放工具（B 部分面積1.21平方公尺）
    ，而竊佔上開如附圖所示Ａ、B 、Ｄ斜線部分土地（合計3.
    63平方公尺）。嗣經蔡淑真先後於98年12月16日、99年2 月
    3 日以存證信函催告，徐明琦仍未拆除狗籠、鐵皮屋返還上
    揭佔用土地。
二、案經蔡淑真訴由臺灣高雄地方法院檢察署檢察官聲請以簡易
    判決處刑。
    理  由
壹、程序及證據能力部分：
一、按檢察官聲請以簡易判決處刑案件，經法院認為不得或不宜
    以簡易判決處刑者，應適用通常程序審判之，刑事訴訟法第
    452 條定有明文。本案原經檢察官聲請以簡易判決處刑，惟
    本院認被告之犯罪事實尚有不明，仍有調查必要，不宜逕以
    簡易判決處刑，依刑事訴訟法第452 條規定，改依通常程序
    審理。
二、按被告以外之人於審判外之言詞或書面陳述，除法律有規定
    者外，不得作為證據；被告以外之人於審判外之陳述，雖不
    符刑事訴訟法第159 條之1 至同條之4 之規定，而經當事人
    於審判程序同意作為證據，法院審酌該言詞陳述或書面陳述
    作成時之情況，認為適當者，亦得為證據。當事人、代理人
    或辯護人於法院調查證據時，知有刑事訴訟法第159  條第1
    項不得為證據之情形，而未於言詞辯論終結前聲明異議者，
    視為有前項之同意，刑事訴訟法第159 條第1 項、第159 條
    之5 分別定有明文。查本判決所引用之各項據以認定事實之
    傳聞性質，被告徐明琦及檢察官於本院言詞辯論終結前，均
    不爭執而未曾聲明異議，本院審酌該等言詞及書面陳述作成
    時之情況，並無出於任意性或不正取供，或違法或不當情事
    ，且客觀上亦無不可信之情況，堪認為適當，揆諸前開說明
    ，依法均有證據能力。
三、另其他證據部分，本院於審判期日，依各該證據不同之性質
    ，以提示或告以要旨等法定調查方法逐一調查，並使當事人
    表示意見，本院亦查無法定證據取得禁止或證據使用禁止之
    情形，故認所引用各項證據資料，均具證據之適格。
貳、實體部分：
一、上揭事實，業據被告於本院審理時坦承不諱（本院卷一第14
    頁、第31頁，本院卷二第17至18頁，本院卷三第17頁背面至
    18頁、第30頁背面、第33頁），而上開坐落高雄市大寮區○
    ○○段855 地號土地為蔡淑真所有，被告非所有人，亦無合
    法使用之權源等情，業經證人蔡淑真於偵查、審理中證述明
    確（偵卷二第12頁；本院卷一第15頁），復有上開地號土地
    登記謄本1 份在卷可憑（偵卷一第4  頁）；再被告於第855
    地號Ａ、B 、Ｄ部分土地上搭建狗屋、鐵皮屋使用乙節，有
    現場照片2 張附卷可資佐證（偵卷一第6 頁），並據本院依
    職權函請高雄市政府地政局大寮地政事務所到場測量，製有
    勘驗筆錄及該所100 年7 月12日高市地寮測字第1000007230
    號函暨所附之現況測量成果圖、面積附表各1 份存卷足查（
    本院卷一第49至51頁，本院卷二第10至12頁），是被告前開
    自白核與事實相符，應堪採信。綜上所述，本案事證明確，
    被告竊佔犯罪，應堪認定。
二、新舊法比較：
  （一）按刑法第320 條第2 項之竊佔罪，為即成犯，於其竊佔
        行為完成時犯罪即成立，以後之繼續竊佔乃狀態之繼續
        ，而非行為之繼續，最高法院66年臺上字第3118號著有
        判例可資參照。被告於95年4 月間某日行為後，刑法於
        95年7 月1 日起施行（下稱新法，修正前則稱舊法），
        其中修正後刑法第2 條乃關於新舊法比較適用之準據法
        ，其本身無關行為可罰性要件之變更，故新法施行後，
        如涉及比較新舊法問題，應逕依修正後刑法第2  條第1
        項規定，為「從舊從輕」之比較（最高法院95年度第8
        次刑事庭會議決議意旨參照）。又所謂「法律變更」與
        法律修正之概念有別；所謂法律變更應係指因法律修正
        而「刑罰」有實質之更異而言（如修正後新舊法法定本
        刑輕重變更或犯罪構成要件寬嚴不同），始有依刑法第
        2 條規定為準據法而比較適用新法或舊法之問題。如新
        舊法處罰之輕重仍然相同（例如僅形式上修正法律用語
        或條次移列），並無有利或不利之情形，即無適用上開
        規定為比較之餘地，自應依一般法律適用之原則，適用
        現行、有效之裁判時法論處（最高法院95年度台上字第
        5589、5669、6519號判決意旨參照）。經查：
    １、修正前刑法第33條第5 款規定：「罰金：1 元以上。」
        修正後該款規定「罰金：新台幣1000元以上」，是比較
        新舊法結果，以舊法較有利於行為人。
    ２、修正前刑法第320 條第2 項所定罰金刑提高為10倍（原
        貨幣單位為銀元，並為新臺幣之3 倍，故折換為新臺幣
        結果提高為30倍），修正後刑法施行法增定第1  條之1
        規定：「中華民國94年1 月7 日刑法修正施行後，刑法
        分則編所定罰金之貨幣單位為新臺幣。刑法分則編未修
        正之條文定有罰金者，自94年1 月7 日刑法修正施行後
        ，就其所定數額提高為30倍」，被告行為前後罰金本刑
        實際上均提高為30倍，非屬法律變更，自應適用現行、
        有效之裁判時法。
    ３、被告行為時刑法第41條前段規定：「犯最重本刑為5 年
        以下有期徒刑以下之刑之罪，而受6 個月以下有期徒刑
        或拘役之宣告，因身體、教育、職業、家庭之關係或其
        他正當事由，執行顯有困難者，得以（銀元）1 元以上
        3 元以下折算1 日，易科罰金。」又依刪除前罰金罰鍰
        提高標準條例第2 條前段規定，就其原定數額提高為10
        0 倍折算1 日，經此折算後，易科罰金之折算標準應以
        銀元300 元即新臺幣900 元折算1 日。惟修正後刑法第
        41條第1 項前段則規定：「犯最重本刑為5 年以下有期
        徒刑以下之刑之罪，而受6 個月以下有期徒刑或拘役之
        宣告者，得以新臺幣1000元、2000元或3000元折算1 日
        ，易科罰金」，經比較後，舊法之易科罰金折算標準較
        低，對被告較有利，應適用舊法。
  （二）綜上所述，有關論罪科刑部分，比較新舊法結果，舊法
        罰金刑之最低度刑較低，應適用舊法；而刑法第320 條
        第2 項之罰金刑規定，均非屬法律變更，不生新舊法比
        較問題，而應直接適用裁判時法；另有關易刑部分，依
        臺灣高等法院暨所屬法院95年度法律座談會決議，尚無
        須整體適用，故舊法之易科罰金折算標準較低，較有利
        行為人，應適用舊法。
三、論罪科刑：
  （一）核被告所為，係犯刑法第320 條第2 項之竊佔罪，應依
        同條第1 項之規定處斷。
  （二）爰審酌並無前科紀錄，素行良善，有臺灣高等法院被告
        前案紀錄表在卷可參（本院卷三第3 頁），其未經土地
        所有人同意，即擅自佔用他人所有之土地，所為顯未尊
        重他人，惟念其僅係一時貪念而觸法，犯後坦承犯行，
        及其已於檢察官聲請以簡易判決處刑之後將鐵皮屋、大
        型狗籠移走，業據蔡淑真於本院審理供述明確（本院卷
        三第18頁) ，而其竊佔手段尚稱平和，所生危害非鉅，
        再斟酌其行為後竊佔狀態持續之時間及竊佔面積僅3.63
        平方公尺，範圍不大等一切具體情狀，處如主文所示之
        刑，並依修正前刑法第41條第1 項前段規定，諭知易科
        罰金之折算標準。另被告之犯罪時間在96年4 月24日以
        前，所犯雖屬中華民國96年罪犯減刑條例第3 條之罪，
        惟因所宣告之刑未逾有期徒刑1 年6 月，並無該條例所
        規定不得減刑之情形，應依該條例第2 條第1 項第3 款
        規定，減其宣告刑2 分之1 ，並諭知同上易科罰金折算
        標準。
  （三）末查被告並無犯罪前科，素行尚稱良好，有臺灣高等法
        院被告前案紀錄表在卷可稽（本院卷三第3 頁），茲念
        其因一時貪念，致罹刑典，參以本件被告所為竊佔犯行
        未涉及國家或社會公益，乃單純侵害個人財產法益，告
        訴人亦表明：只是希望被告將狗屋及工具室移離空地，
        等語（本院卷三第19頁），被告亦供述已將狗屋、鐵皮
        屋拆除等語（本院卷一第39頁，本院卷三第18頁、第32
        頁背面），顯見被告尚具悔意，諒其經此偵、審程序及
        刑之宣告，應知所警惕，而無再犯之虞，故認對其宣告
        之刑以暫不執行為適當，爰依刑法第74條第1 項第1 款
        之規定，併予宣告緩刑2 年，以啟自新。
四、不另為無罪諭知部分：
  （一）公訴意旨認被告明知地號為高雄縣大寮鄉（現改制為高
        雄市大寮區○○○○段855 、857 號之2 筆土地為蔡淑
        真所有，卻意圖為自己不法之利益，自民國93年起，未
        經蔡淑真許可，擅自在其上停放車牌號碼XG—026 號吊
        車，而竊佔首揭土地。雖經蔡淑真自97年起多次以存證
        信函催告，被告仍置若罔聞。因認被告此部分所為，亦
        涉犯刑法第320 條第2 項之竊佔罪嫌。
  （二）按犯罪事實應依證據認定之，無證據不得認定其犯罪事
        實；又不能證明被告犯罪者，應諭知無罪之判決，刑事
        訴訟法第154 條第2 項、第301 條第1 項分別定有明文
        。次按認定被告有罪之事實，應憑證據，如未能發現相
        當之證據，或證據不足以證明，自不能以推測或擬制之
        方法，以為裁判之基礎；且認定事實所憑之證據，其為
        訴訟上之證明，須達於通常一般人均不致有懷疑，而得
        確信其為事實之程度者，始得據為有罪之認定，倘其證
        明尚未達到此一程度而有合理之懷疑存在時，尚難為有
        罪之認定基礎；另苟積極證據不足以為不利於被告事實
        之認定，即應為有利於被告之認定，更不必有何有利之
        證據（最高法院30年上字第816 號、40年臺上字第86號
        、76年臺上字第4986號判例意旨參照）。又按刑法第32
        0 條第2 項之竊佔罪，係以行為人意圖為自己或第三人
        不法之利益，而竊佔他人之不動產，為其構成要件。本
        罪既因不動產與動產之不同，而規定於同條第1 項竊盜
        罪之後，則其竊佔之意義，自應參考竊盜罪之規定而為
        解釋。茲竊盜罪係行為人意圖為自己或第三人不法之所
        有，而竊取他人之動產，為其構成要件。兩者（竊盜動
        產與竊佔不動產）對照以觀，竊盜動產須有不法所有之
        意圖，而基於不法取得之故意，並有不法取得之行為，
        亦即破壞原持有支配關係，而建立新持有支配關係，將
        該動產置於自己實力支配之下。竊佔不動產則係須有不
        法利益之意圖，而基於不法佔有使用之故意，並有不法
        佔有使用之行為。竊佔不動產之不法利益，固不必至不
        法所有之程度，惟仍必須行為人有擅自佔有使用以獲利
        之意思始可；而其不法佔有使用，必須破壞原佔有支配
        關係，而建立新佔有支配關係，將該不動產置於自己實
        力支配之下；是其竊佔行為應於己力支配他人不動產之
        時完成，與竊盜罪係將他人支配下之動產移置於自己支
        配下而完成者，並無二致（最高法院25年上字第7374號
        判決參照）。再者，由於不動產與動產本質之不同，不
        動產之新佔有支配關係須具有「繼續性」及「排他性」
        ，始足當之。蓋不動產無法移動，其持有關係之破壞與
        建立並不明顯；非有「繼續性」，難以知悉其係繼續使
        用或一時利用；非有「排他性」，無從得悉係佔為己用
        或與他人共同利用。如行為人僅係對該地一時利用，或
        與他人共同利用，並無繼續使用或排他使用之意思，即
        非竊佔，而難以本罪相繩。
  （三）檢察官聲請簡易判決處刑認被告涉有前開竊佔罪嫌，無
        非係以被告之供述、證人蔡淑真之證詞、現場照片、高
        雄市大寮區○○○段855  、857 地號土地登記謄本各1
        份等為其主要論據。訊據被告堅決否認有何檢察官所指
        前揭竊佔犯行，辯稱：停放的地方是路，是出去工作回
        來之後停在那裡。伊有在旁邊的路上停車。只有單純的
        停放於路邊，伊沒有加上鐵鍊或其他固定之設施，除了
        伊之外，也有其他人在土地旁的路上停車。停車位部分
        伊不知道那是告訴人的地，伊認為是道路等語（本院卷
        一第14頁，本院卷三第17頁背面至18頁、第33頁）。
  （四）經查：
    １、被告確實未經土地所有權人同意，將其所使用車牌號碼
        XG—026 號吊車停放在如附圖所示Ｃ斜線部分之停車位
        內等情，此為被告所不爭執，核與證人蔡淑真於偵查、
        本院審理中陳述情節相符合，並有卷附照片在卷可稽（
        本院卷一第44頁）。又上開如附圖所示Ｃ斜線之土地係
        被害人蔡淑真所有乙節，有卷附855 、857 地號土地登
        記謄本在卷可參（偵卷一第4 至5 頁），亦經本院依職
        權函請高雄市政府地政局大寮地政事務所到場測量，製
        有勘驗筆錄及該所100   年7   月12日高市地寮測字第
        100000 7230 號函暨所附之現況測量成果圖、面積附表
        各1 份存卷足查（本院卷一第49至51頁，本院卷二第10
        至12頁）。是此部分之事實，首堪認定。
    ２、再依卷附告訴人提出之現場照片2 張觀之（本院卷一第
        44頁），該處為一柏油路面，該柏油路面上或周圍並未
        設置圍籬或其他障礙物，以排除他人之使用。又依告訴
        人蔡淑真於本院審理中陳述：被告是將該地當作自己的
        停車位，平常會開出去，再開回來停車；車子的部分，
        白天有時候被告會開走，所以我也不清楚，是直到附近
        住戶來抱怨該巷子是死巷，因為被告的車體比較大，對
        於小孩子玩耍會有危險，叫我是否可以告知被告說車子
        不要停放該處，我之後還幫被告找地方停車，但被告不
        願意接受，至於被告的車輛何時開始停放於我的空地旁
        的路上我並不清楚；被告停放車子時沒有設置鐵鍊或固
        定之水泥樁圍起，但被告有個可以移動的鐵架，被告車
        子開走就會將該鐵架移動過去佔位，如果有他人停放該
        位置也會將他人趕走。他並沒有用固定不能移動之東西
        將他常用之停車位圍起來讓他人無法進入，只是讓人家
        知道有個鐵架放在上面表示有人使用等語（本院卷三第
        18頁）。足見被告僅係貪圖便利，將吊車暫時放置在該
        土地上，隨時均可駛離現場，非固著在該土地，且無固
        定或排斥他人使用該土地之設備，顯見被告未停放時，
        他車輛即可先行停放，被告既未破壞他人之支配狀態，
        尚難僅以被告無權使用他人土地，即推定其具有竊佔之
        犯意，尤以被告並未在停車地點設置任何固定設施，表
        彰其長久管理使用該土地之意思，且並無排除他人使用
        該土地之設備，無從認定被告有「以己力支配他人之不
        動產」之客觀舉動。是被告使用如附圖所示C 斜線部分
        土地上之停車位顯不具有「排他性」。
    ３、又被告使用之前開車牌號碼XG—026  號吊車係附有4輪
        之車輛，屬於隨時可以移動而具有高度機動性之交通工
        具，並非一經停放即固著於土地而難以移動之固定設備
        ，且依告訴人所述：被告白天有時候會將前揭車輛自該
        停車處開走等情，亦堪認被告並非長期固定將所使用車
        牌號碼XG—026 號吊車停放在該土地上，而從不移置，
        益見被告每次將該車停放在如附圖所示Ｃ斜線部分土地
        內，均僅是一時之佔用，實難認此一佔有支配關係屬「
        繼續性」之佔用。
    ４、綜上，被告未經蔡淑真之准許而利用如附圖所示Ｃ斜線
        部分土地停放車輛，固屬無權使用他人之土地，然被告
        就該部分土地之佔有支配關係，既未具備竊佔罪之「排
        他性」與「繼續性」之要件，自與竊佔罪之構成要件有
        間，尚無成立竊佔罪之餘地。
  （五）綜上所述，應認被告於第855 、857 地號Ｃ斜線部分土
        地停車，無非為求停車之便，未經土地所有權人之同意
        ，即擅自於該土地上暫時停車，衡情其主觀上應無將該
        土地據為己有之犯意，且客觀上而言，被告僅於夜間下
        班時間前去停車，於上班後之日間則並未於該地停放車
        輛，且該處既亦停放其他車輛，則被告顯無排他且繼續
        使用之情形至明。檢察官亦未能舉證證明被告有何意圖
        為自己不法利益而為竊佔之犯行，被告所為既核與刑法
        上之竊佔罪之構成要件不相當，且其犯罪嫌疑亦有不足
        ，此外，本院又查無其他積極證據，足認被告確有檢察
        官所指此部分犯行，既不能證明被告此部分犯罪，本應
        就該部分為被告無罪之諭知，惟檢察官認此部分與前揭
        有罪部分有事實上一罪關係，爰不另為無罪之諭知。
據上論斷，應依刑事訴訟法第299條第1項前段，刑法第2條第1項
前段、第320 條第2 項、第1 項、74條第1 項第1 款，修正前刑
法第41條第1 項前段，刑法施行法第1 條之1 第1 項、第2 項前
段，廢止前罰金罰鍰提高標準條例第2 條，現行法規所定貨幣單
位折算新臺幣條例第2  條，中華民國九十六年罪犯減刑條例第2
條第1 項第3 款、第7 條、第9 條，判決如主文。
本案經檢察官黃世勳到庭執行職務。
中    華    民    國   100    年    10    月    14    日
                  刑事第七庭  法  官  廖華君
以上正本證明與原本無異。
如不服本判決應於收受本判決後10日內向本院提出上訴書狀，並
應敘述具體理由；如未敘述上訴理由者，應於上訴期間屆滿後20
日內向本院補提理由書( 均須按他造當事人之人數附繕本) 「切
勿逕送上級法院」。
中    華    民    國   100    年    10    月    14    日
                              書記官  許珈綺
附錄本判決論罪科刑法條：
中華民國刑法第320條第1項、第2項
意圖為自己或第三人不法之所有，而竊取他人之動產者，為竊盜
罪，處五年以下有期徒刑、拘役或五百元以下罰金。
意圖為自己或第三人不法之利益，而竊佔他人之不動產者，依前
項之規定處斷。